最高法院刑事判決　　　　　　九十六年度台上字第七五七八號
上　訴　人　甲○○
選任辯護人　余景登律師
上列上訴人因殺人等罪案件，不服台灣高等法院高雄分院中華民
國九十六年九月十三日第二審判決（九十六年度上重訴字第二三
號，起訴案號：台灣高雄地方法院檢察署九十五年度偵字第二六
九七七號），提起上訴，本院判決如下：
    主  文
原判決關於殺人既遂、殺人未遂部分均撤銷，發回台灣高等法院
高雄分院。
    理  由
本件原審審理結果，認為上訴人甲○○殺害程榮德既遂及殺害黃
藍玉，未致死亡結果部分，均罪證明確，第一審判決就該二部分
依數罪併罰之例，分別論處上訴人殺人與殺人未遂二罪刑（前者
處死刑，後者處有期徒刑九年），並與其另犯之預備殺人罪（此
部分因不得上訴第三審，已經確定），定其應執行之刑（處死刑
），為無不合，予以維持，駁回上訴人該二部分之第二審上訴。
固非無見。
惟查：(一)、原判決於理由內既謂上訴人對於持刀殺害程榮德既遂
及殺害黃藍玉未生死亡結果之犯行，於原審審理時已坦認不諱，
僅否認有預備殺害程美馨之犯行，辯稱伊只是想恐嚇程美馨，並
無予以殺害之意等語。亦即認為上訴人對於殺人既遂及殺人未遂
二犯行，均已坦白承認。然其嗣於上訴人殺人既遂及殺人未遂二
罪之量刑理由內，則以上訴人犯後未能坦承全部犯行，難認有知
錯悔改之意，惡性實為深重難改，乃認第一審判決就上訴人殺人
既遂部分量處極刑，而對所犯殺人未遂罪，判處有期徒刑九年，
其量刑俱屬妥適，而予以維持。則所為理由之論述前後不相一致
，而有判決理由矛盾之違誤。且刑法第五十七條各款所列法院為
刑罰裁量時，所應審酌之事項，雖非屬犯罪構成要件之事實，以
經自由證明為已足，然所謂「自由證明」，係指所使用之證據，
其證據能力或證據調查程序不受嚴格限制而已，而其關於此項科
刑審酌之裁量事項之認定，仍應與卷存證據相符，始屬適法。上
訴人就其殺害程榮德死亡及殺害黃藍玉未致死亡二犯行，於原審
既已坦承不諱，乃原判決就上訴人所犯該二罪名，於量刑理由內
指其未坦認全部犯行，即與卷存證據不相符合，其判決自屬違背
法令。(二)、原判決於理由內係以上訴人於案發時縱有喝酒，顯然
不會因此影響其判斷能力；而長期未進食，僅會影響自己身體之
機能或健康，至多會因飢餓爭搶食物，但不會因飢餓而產生殺人
之衝動，亦不可能影響其判斷能力，此為一般人所皆知，以及上
訴人於原審審理時並未表示其精神有何異常之處，且非表示渠前
曾有精神疾病，而於案發時已達精神障礙或其他心智缺陷，致不
能辨識其行為違法，或欠缺依其辨識而行為之能力，因認上訴人
及其選任辯護人於原審主張案發當時，上訴人因長期未進食，且
大量喝酒，其精神狀態已達於不能辨識其行為違法，或欠缺依其
辨識而為行為之能力，並無足採，且認渠等聲請囑託醫院鑑定上
訴人案發時之精神狀態，核無必要，而予駁回。則原判決理由既
謂「長期未進食，會影響自己身體之機能或健康，至多會因飢餓
爭搶食物」之語，似亦認在長期未進食之飢餓狀態下，將使人精
神理智之判斷與控制能力降低，乃又認上訴人在此情形下犯罪，
其精神、心智狀態及行為控制與判斷力不會因長期未進食之飢餓
狀態所影響，此項論斷即不無前後矛盾，且與一般客觀之經驗及
論理法則甚或精神醫學專門知識是否相符？亦非無疑。以上，或
係上訴意旨所指摘，或為本院得依職權調查之事項，應認原判決
關於殺人既遂及殺人未遂部分均有撤銷發回更審之原因。
據上論結，應依刑事訴訟法第三百九十七條、第四百零一條，判
決如主文。
中　　華　　民　　國　九十六　年　 十二　 月　二十七　日
                      最高法院刑事第七庭
                          審判長法官  張　淳　淙
                                法官  劉　介　民
                                法官  張　春　福
                                法官  蔡　彩　貞
                                法官  林　俊　益
      本件正本證明與原本無異
                                      書  記  官
中　　華　　民　　國　九十七　年    一    月  　四    日
                                                      v
